【裁判字號】    99,易,658
【裁判日期】    990615
【裁判案由】    詐欺
【裁判全文】
臺灣臺中地方法院刑事判決               99年度易字第658號
公  訴  人  臺灣臺中地方法院檢察署檢察官
被      告  乙○○
上列被告因詐欺案件，經檢察官提起公訴(98年度偵字第29455號
)，本院判決如下：
    主    文
乙○○幫助意圖為自己不法之所有，以詐術使人將本人之物交付
，累犯，處有期徒刑伍月，如易科罰金，以新臺幣壹仟元折算壹
日。
    犯罪事實
一、乙○○前於民國94年間因施用毒品案件，經本院以94年度訴
    字第3829號判處有期徒刑1年、6月，應執行有期徒刑1年4月
    ，嗣經減刑為應執行有期徒刑8月確定；又於95年間因竊盜
    案件，經本院以95年度易字第1254號判處有期徒刑4月確定
    ，同年復因施用毒品案件，經本院以95年度訴字第2025號判
    處有期徒刑1年4月確定，與上開竊盜罪經合併定應執行有期
    徒刑1年6月，嗣經減刑為應執行有期徒刑9月確定，上開案
    件經接續執行，於96年11月30日假釋交付保護管束，於97年
    3月12日保護管束期滿，未經撤銷假釋，所餘刑期視為執行
    完畢。
二、乙○○依一般社會生活之通常經驗，可預見提供銀行帳戶予
    不相識之人使用，極易遭人利用作為與財產犯罪有關之工具
    ，並可能因此幫助不詳之犯罪集團隱匿真實身份，使犯罪難
    以查緝，竟仍以縱有人持其存款帳戶作為詐騙之犯罪工具，
    亦不違反本意之幫助詐欺取財之不確定故意，於98年7月3日
    (其最後一次以金融卡提領款項之時間)至98年10月7日間某
    日，在不詳地點，將其向中國信託商業銀行臺中分行申請開
    設帳號0000000000000號存款帳戶(下稱中國信託銀行存款帳
    戶)之存摺、金融卡及密碼，交付予真實姓名年籍均不詳之
    成年人，提供予該成年人所屬詐欺集團為詐欺取財犯行時，
    作為存匯款及提款帳戶使用，容任他人藉以遂行財產犯罪。
    嗣即有詐欺集團成年成員，基於共同意圖為自己不法所有之
    犯意聯絡，於98年10月7日下午5時許，假冒雅虎奇摩網站拍
    賣購物中心人員，撥打電話向丙○○佯稱其於雅虎奇摩網站
    購物之付款方式，誤遭送貨人員勾選為分期付款，將每月固
    定扣款，需依指示操作自動櫃員機更正付款方式，致丙○○
    陷於錯誤，至宜蘭縣礁溪火車站前便利商店內之自動櫃員機
    前，依照詐欺集團成員指示操作，於同日晚間7時50分許至
    晚間10時許止，先後轉帳新臺幣(下同)20,000元、20,000元
    、18,000元、15,000元，合計73,000元至乙○○提供之上開
    中國信託銀行帳戶內，以此方式由丙○○交付款項，同日旋
    由上開詐欺集團成員以金融卡提款方式提領一空。嗣因丙○
    ○察覺受騙，報警處理，而循線查知上情。
三、案經臺中市警察局第一分局報請臺灣臺中地方法院檢察署檢
    察官偵查起訴。
    理    由
一、證據能力方面：
(一)按被告以外之人 (包括證人、鑑定人、告訴人、被害人及共
    同被告等)於審判外之陳述雖不符刑事訴訟法第159條之1至
    之4等4條之規定，而經當事人於審判程式同意作為證據，法
    院審酌該言詞陳述或書面陳述作成時之情況，認為適當者，
    亦得為證據；當事人、代理人或辯護人於法院調查證據時，
    知有刑事訴訟法第159條第1項不得為證據之情形，而未於言
    詞辯論終結前聲明異議者，視為有前項之同意，同法第159
    條之5定有明文。查證人即被害人丙○○於警詢時之陳述，
    性質上雖屬傳聞證據，因被告於本院準備程序時不爭執其證
    據能力，同意作為證據，且經本院審理時予以提示並告以要
    旨，經公訴人、被告表示意見，均未於言詞辯論終結前聲明
    異議，本院審認上開證據作成時之情況，應無違法取證或不
    當情事，與本案待證事實間復具有相當之關聯性，以之作為
    證據應屬適當，依刑事訴訟法第159條之5規定，自有證據能
    力。
(二)本案判決以下引用之非供述證據，經本院依法踐行調查證據
    程式，公訴人及被告均不爭執各該證據之證據能力，且亦查
    無依法應排除其證據能力之情形，是後述所引用證據之證據
    能力均無疑義。
二、認定犯罪事實所憑之證據及理由：
    訊之被告乙○○固不否認有於上揭時間申辦上開中國信託銀
    行存款帳戶，及被害人丙○○受詐騙後合計轉帳73,000元至
    該帳戶之事實，惟矢口否認有何幫助詐欺取財之犯行，辯稱
    ：伊有2個中國信託銀行帳戶，一個是集保帳戶，一個是活
    儲存款帳戶，共用一張金融卡，伊因為伊母親要玩股票，所
    以97年6月13日去辦集保存摺，同時並辦理存款存摺補發及
    掛失印鑑章後，之後伊只將集保存摺拿起來，將存款存摺、
    金融卡及印章放在存摺套裡面，並放在機車座墊下的置物箱
    內，想說方便使用，伊有使用金融卡提領現金2、3次，之後
    就沒有使用，想說裡面也沒有錢，應該不會掉，伊是接到中
    國信託銀行電話通知才知道存摺遺失，帳戶被盜用，伊有正
    常工作，沒有賣帳戶云云。惟查：
(一)上開中國信託銀行存款帳戶係被告乙○○向中國信託銀行申
    請開設使用之情，業經被告於警詢、偵訊及本院審理時坦認
    屬實，並有中國信託商業銀行股份有限公司98年10月16日中
    信銀字第09822271212287號函暨檢附被告上開帳戶之客戶基
    本資料、印鑑卡各1份在卷可稽【見臺中市警察局第一分局
    中分一偵字第0980038107號刑案偵查卷(下稱警卷)第13至14
    頁】；又被害人丙○○因誤信詐欺集團之電話指示，合計轉
    帳73,000元至被告上開帳戶等情，亦據被害人丙○○於警詢
    時證述甚詳(見警卷第1至3頁)，並有被害人丙○○提出之之
    宜蘭縣頭城鎮農會活期性存款存摺封面及交易明細影本、自
    動櫃員機交易明細單影本(見警卷第24至27頁)、被告上開中
    國信託銀行存款帳戶歷史交易查詢報表各1份存卷可參(見警
    卷第15至17頁)，是被告所有上開中國信託銀行存款帳戶遭
    詐欺集團成員作為實施詐欺取財之工具使用，且被害人丙○
    ○受詐騙後匯款至被告提供之上開帳戶內之事實，應堪認定
    。
(二)被告雖以前揭情詞置辯，惟查：
    1.被告乙○○對於上開中國信託銀行存款帳戶之存摺、金融
      卡確係放在機車置物箱內遺失一節，始終無法提出相關之
      有利證據供本院調查以實其說。且被告於偵訊時係供述：
      伊將存摺、金融卡、印鑑章一起放在塑膠套裡，密碼寫在
      印章上，因為怕被別人拿去盜領，只在印章上只有寫上70
      507，少寫一號等語【見臺灣臺中地方法院檢察署98年度
      偵字第29455號卷(下稱偵查卷)第6頁】；於本院準備程序
      時供稱：伊去辦集保存摺，當天還有辦存款存摺補發，並
      掛失印章，回來後只有拿集保存摺起來，其他放在機車置
      物箱，沒有拿出來，想說那些比較常使用。伊平常在機車
      置物箱內放安全帽、小筆電、存摺、提款卡、印章等語 (
      見本院卷第27頁)；於本院審理時供稱：伊金融卡密碼是7
      05077，是伊集保存摺帳號後面多加一碼7，因為剛申辦時
      怕忘記，所以伊寫在印章上面，伊的集保存摺、存款存摺
      放在機車座墊下的置物箱內，機車座墊打開就可以看到，
      兩本都遺失。伊安全帽沒有放在座墊下，騎車前、後並不
      一定會打開機車座墊，有時加油時會打開，伊沒有看存摺
      有無遺失等語(見本院卷第42至43頁)，所辯先後不一；參
      以卷附上開中國信託銀行存款帳戶歷史交易查詢報表之記
      載 (見警卷第16至17頁)，該帳戶於97年6月13日辦理存摺
      掛失補發、印鑑章掛失及最後一次於97年6月18日以金融
      卡提領現金1,000元後，存款餘額僅98元；另被告申辦之
      中國信託銀行帳號0000000000000號集保帳戶，於97年6月
      13日辦理存摺掛失補發、印鑑章掛失，於98年7月3日最後
      一次以金融卡提領500元後，餘額僅6元等情，亦有中國信
      託商業銀行股份有限公司99年4月2日中信銀字第09922271
      204491號函檢附之被告上開集保帳戶客戶基本資料、印鑑
      卡、歷史交易查詢報表1份附卷足憑(見本院卷第30至34頁
      )，被告亦自承此後即未在使用上開中國信託銀行存款帳
      戶、集保帳戶(見本院卷第27頁)，則其既長時間未使用上
      開中國信託銀行存款帳戶、集保帳戶，竟仍隨意將該等存
      款帳戶之存摺、金融卡及密碼放在機車置物箱內，所辯顯
      然悖離常理，自難輕信。
    2.況為避免徒增金融帳戶款項遭人持金融卡併同輕易得知之
      密碼盜領款項，稍有社會歷練、經驗之人，均知應將存摺
      、金融卡分開放置，將密碼牢記心中，而不在任何物體上
      標示或載明密碼，且不應輕易告知他人，若有記錄密碼，
      亦會將密碼記於他處，又若有金融卡，鮮少會再隨身攜帶
      存摺，並將存摺、金融卡分別妥善放置避免一併遭竊，被
      告係有相當社會歷練之成年人，就此社會經驗常情應為其
      所熟知，其竟於申請補發上開中國信託銀行存款帳戶之存
      摺、掛失印鑑章後，將金融卡密碼寫在印鑑章上，復將該
      帳戶之存摺、金融卡、印鑑章及密碼等帳戶相關物件均放
      在機車座墊下之置物箱內，且被告於偵訊及本院審理時均
      能清楚記得上開帳戶金融卡之密碼，其既然能清楚記憶帳
      戶提款卡之密碼，又何須將密碼另行寫在印鑑章上，復與
      該帳戶之存摺、金融卡等帳戶相關物件均放在一起，其舉
      顯均與一般常情有違；又依被告於偵訊、本院準備程序及
      審理時供稱上開存摺等物品放在機車置物箱內至其發現遺
      失期間，機車置物箱沒有破壞、被撬開痕跡，置物箱完好
      並未損壞。伊沒有跟別人說過將存摺、金融卡放在機車置
      物箱內，機車是每天都要用的交通工具，也沒有將機車借
      給別人騎等語(見偵查卷第6頁、本院卷第27頁、第44頁背
      面)，則被告究有否將上開中國信託銀行存款帳戶之存摺
      、金融卡等物件放在機車置物箱內，因而遺失，確屬有疑
      。
    3.再以時下詐欺集團成員收購取得人頭帳戶之常見手法，渠
      等利用部分民眾需款孔急或貪圖小利之心理因素，藉由登
      報廣告或隨機搭訕招攬方式獲取存摺、金融卡及密碼之情
      形甚為常見，執行上亦無重大困難，而原帳戶所有人既係
      出於自願提供帳戶供渠等犯罪使用，事後自行凍結帳戶、
      變更密碼或申請將原金融卡作廢並補發新卡之可能性較低
      ；相對而言，如該存摺、金融卡及密碼係以盜贓方式取得
      ，則該詐欺集團成員自須承擔原帳戶所有人隨時報警或求
      助金融機構應變處理之危險，進而使其費心詐騙之款項入
      帳後，面臨無法領出之窘境。是以詐欺集團成員果真確有
      使用人頭帳戶之必要，大可透過其他管道平和取得並安心
      使用，毋庸以盜贓方式取得被告所使用帳戶之存摺、金融
      卡，徒增日後作為詐欺得款匯入帳戶時無從提領甚或遭警
      查獲之風險。換言之，從事此等財產犯罪之不法集團，若
      非確知該帳戶所有人不會去報警或掛失止付，以確定其等
      能自由使用該帳戶提款、轉帳，則其等應不至於以該帳戶
      從事於財產犯罪。而被害人丙○○於98年10月7日遭詐騙
      轉帳後，詐欺集團成員於同日即使用金融卡以現金提領方
      式，分次將款項提領一空，倘非被告提供該帳戶存摺及金
      融卡、密碼予不詳姓名年籍之詐欺集團成員，該帳戶應無
      於瞬間即遭人以金融卡、密碼資料進行提款使用，足見該
      詐騙集團向被害人詐騙時，已有把握該帳戶不會遭帳戶所
      有人即被告向銀行申請掛失手續，而此等確信在該帳戶係
      遺失或遭竊之情形，實無發生之可能。是上開中國信託銀
      行存款帳戶之存摺及金融卡應係被告提供予詐騙集團使用
      ，應無疑義。被告辯稱該帳戶資料係遺失云云，不足採信
      。
(三)按刑法上之故意，可分為直接故意與不確定故意(間接故意)
    ，所謂「不確定故意」，係指行為人對於構成犯罪之事實，
    預見其發生而其發生並不違背其本意者，刑法第13條第2項
    定有明文。又幫助犯之成立，以行為人主觀上認識被幫助者
    正欲從事犯罪或係正在從事犯罪，且該犯罪有既遂之可能，
    而其行為足以幫助他人實現構成要件者，即具有幫助故意，
    並不以行為人確知被幫助者係犯何罪名為必要。而一般人至
    金融機關如銀行、郵局等開設帳戶使用，係極為方便容易且
    迅速之事，如有使用金融存款帳戶之正當用途，自以使用其
    本人或可信賴之親友申請之帳戶，最為便利安全，且若非具
    意圖以他人帳戶從事不法用途，並藉以逃避查緝，自無使用
    他人帳戶之理。是依一般人通常之知識、經驗，均應知任意
    提供自己帳戶予無信賴關係之他人使用，易致他人藉該帳戶
    取得不法犯罪所得，且欲以之隱匿帳戶內資金之實際取得人
    之身份。且近年來詐欺取財之犯罪類型層出不窮，該等犯罪
    ，為避免執法人員之追究處罰，經常誘使一般民眾提供金融
    帳戶存摺、金融卡等資料，再以此帳戶作為對外詐欺取財或
    其他各種財產犯罪之不法用途使用，業經電視新聞及報章雜
    誌等大眾傳播媒體多所報導，政府亦極力宣導，期使民眾注
    意防範，則一般人本於生活經驗及認識，在客觀上當可預見
    他人要求提供金融帳戶之存摺、金融卡及密碼等資料供其使
    用之行徑，往往與該帳戶進行詐欺取財或其他財產犯罪有密
    切關連。而被告於案發時年逾30歲，並非年幼無知或與社會
    隔絕而無常識之人，對此自難諉為不知，其縱使並不確知所
    提供之帳戶，係遭他人用以對被害人詐欺取財，亦無法確知
    取得帳戶之人係以何種方法於何時地為詐欺取財之具體內容
    ，惟對於其所提供上揭中國信託銀行存款帳戶存摺、金融卡
    等物件，將遭人作為詐欺取財犯行所得財物匯入及提領之工
    具使用，應有概括之認識，且可預見其發生，竟仍同意提供
    ，以致自己完全無法瞭解、控制該帳戶物件之使用方法及流
    向，被告應具有縱有人利用上開中國信託銀行存款帳戶實施
    詐欺取財或其他犯罪之用，亦不違背其本意之幫助意思，且
    其無確信前揭帳戶不至遭利用為犯罪之用，仍將帳戶提供他
    人，被告有基於幫助犯罪之不確定故意存在，應堪認定。而
    被告有此不確定故意，仍將上開中國信託銀行存款帳戶之存
    摺、金融卡連同密碼交予不詳姓名年籍之成年男子所屬之詐
    欺集團為詐欺犯罪之用，其雖並未參與上開犯罪之構成要件
    行為，然其顯係以幫助他人犯罪之意思，實施上開犯罪構成
    要件以外之行為，其幫助詐欺取財犯行，亦可認定。
(四)被告於本院審理時雖辯稱其有正常工作，並提出其當時所任
    職鉑強實業有限公司之臺灣人壽保險股份有限公司團體保險
    被保險人名冊、其於96年12月至98年12月薪資證明以資佐證
    (見本院卷第46至70頁)，惟觀之其所提出之薪資證明，其於
    98年7月、8月、10月、11月均有因預借薪資而由公司於發薪
    時予以扣款，且被告亦坦認上開期間，其因為有時身上沒有
    錢，要到外地工作，所以先向公司借錢等語 (見本院卷第41
    頁背面至第44頁)，足見被告該時經濟狀況非佳，因而有預
    支薪水之必要，此部分證據自難據為有利被告之認定。
(五)綜上所述，被告提供上開中國信託銀行帳戶存摺、金融卡等
    物件予前揭真實姓名年籍不詳之成年人及其所屬詐欺集團，
    幫助其等遂行詐欺取財犯行，事證明確，被告所辯，顯係臨
    訟圖卸之詞，不足採信，其犯行堪以認定，應予依法論科。
三、論罪量刑之理由：
(一)按刑法上之幫助犯，係對於犯罪與正犯有共同之認識，而以
    幫助之意思，對於正犯資以助力，而未參與實施犯罪之行為
    者而言，最高法院著有49年度臺上字第77號判例可資參照。
    是以，如未參與實施犯罪構成要件之行為，且係出於幫助之
    意思提供助力，即屬幫助犯，而非共同正犯。查被告乙○○
    雖將其所有上開中國信託銀行存款帳戶之存摺、金融卡及密
    碼交予真實姓名年籍均不詳之成年人及其所屬詐欺集團使用
    ，然未見被告有何參與詐欺被害人丙○○之行為或於事後分
    得詐騙款項之積極證據，是被告將其所有上開中國信託銀行
    存款帳戶提供予詐欺集團作為遭詐欺取財之被害人匯款指定
    帳戶之行為，屬詐欺取財構成要件以外之行為，且在無證據
    證明被告係以正犯之犯意參與犯罪之情形下，應認其所為係
    幫助犯而非正犯。核被告乙○○所為，係犯刑法第30條第1
    項、第339條第1項之幫助詐欺取財罪。被告以幫助之意思，
    參與構成要件以外之行為，為幫助犯，應依刑法第30條第2
    項規定，依正犯之刑減輕之。又前揭不詳人等所屬之詐欺集
    團成員就詐欺取財犯行，固有犯意聯絡及行為分擔，為共同
    正犯，惟幫助犯係從犯，從屬正犯而成立，刑法上既無「共
    同幫助」之情，當亦無「幫助共同」之可言(最高法院95年
    度臺上字第6767號判決意旨參照)。
(二)被告有如犯罪事實欄一所載論罪科刑執行情形，有卷附臺灣
    高等法院被告前案紀錄表1份可按，其受有期徒刑執行完畢
    後5年以內再故意犯本案法定刑為有期徒刑之罪，為累犯，
    應依刑法第47條第1項規定加重其刑。
(三)爰審酌被告將其所申辦之金融帳戶提供詐騙集團成員使用，
    助長詐騙集團財產犯罪之風氣，紊亂社會正常交易秩序，造
    成社會互信受損，並使不法之徒藉此輕易詐取財物，且使警
    察機關追查真正幕後詐欺取財正犯憑添困擾、助長犯罪，所
    造成之危害非輕，及其犯罪之動機、目的、生活狀況、犯罪
    後之態度等一切情狀，量處如主文所示之刑，並諭知易科罰
    金之折算標準。
四、應適用之法律：
    依刑事訴訟法第299條第1項前段，刑法第30條第1項、第2項
    、第339條第1項、第47條第1項、第41條第1項前段，刑法施
    行法第1條之1第1項、第2項前段，判決如主文。
本案經檢察官甲○○到庭執行職務。
中    華    民    國    99    年    6     月    15    日
                  刑事第十七庭審判長法  官  陳玉聰
                                    法  官  洪挺梧
                                    法  官  簡芳潔
以上正本證明與原本無異。
如不服本判決應於收受送達後10日內向本院提出上訴書狀，並應
敘述具體理由；其未敘述上訴理由者，應於上訴期間屆滿後20日
內向本院補提理由書（均須按他造當事人之人數附繕本）「切勿
逕送上級法院」。
                                    書記官  呂苗澂
中    華    民    國    99    年    6     月    15    日
附錄論罪科刑法條全文：
中華民國刑法第339條
意圖為自己或第三人不法之所有，以詐術使人將本人或第三人之
物交付者，處5年以下有期徒刑、拘役或科或併科1千元以下罰金
。
以前項方法得財產上不法之利益或使第三人得之者，亦同。
前二項之未遂犯罰之。
中華民國刑法第30條
幫助他人實行犯罪行為者，為幫助犯。雖他人不知幫助之情者，
亦同。
幫助犯之處罰，得按正犯之刑減輕之。

司法院資訊處製作；財團法人民間司法改革基金會備份。
